最高法院刑事判決　　　　　　一○○年度台上字第六六一五號
上　訴　人　曾百麒
選任辯護人　謝政達律師
　　　　　　李建賢律師
上列上訴人因偽造文書案件，不服台灣高等法院中華民國一○○
年四月二十九日第二審更審判決（九十九年度上更(一)字第五一五
號，起訴案號：台灣基隆地方法院檢察署九十四年度偵字第三九
二八號），提起上訴，本院判決如下：
    主  文
上訴駁回。
    理  由
按刑事訴訟法第三百七十七條規定：上訴於第三審法院，非以判
決違背法令為理由，不得為之。是提起第三審上訴，應以原判決
違背法令為理由，係屬法定要件。如果上訴理由書狀並未依據卷
內訴訟資料，具體指摘原判決不適用何種法則或如何適用不當，
或所指摘原判決違法情事，顯與法律規定得為第三審上訴理由之
違法情形，不相適合時，均應認其上訴為違背法律上之程式，予
以駁回。本件原審經審理結果，認為上訴人曾百麒有原判決事實
欄記載之偽造、變造公文書及偽造私文書（即原判決事實一〈下
稱事實一〉部分），接續及連續偽造私文書（即原判決事實二〈
下稱事實二〉部分），並均持以行使（以下分別稱行使偽造、變
造公文書及行使偽造私文書）之犯行，均為明確，因而撤銷第一
審關於上訴人上開部分之科刑判決，於為刑法新舊比較後，改判
仍就事實一部分依想像競合犯從一重論上訴人以行使偽造公文書
，足以生損害於公眾及他人罪，處有期徒刑一年八月，減為有期
徒刑十月，及就事實二部分，依想像競合犯從一重處斷及修正前
刑法連續犯以一罪論上訴人以連續行使偽造私文書，足以生損害
於公眾及他人罪，處有期徒刑十月，減為有期徒刑五月；定應執
行有期徒刑一年。已詳敘其調查、取捨證據之結果及憑以認定犯
罪事實之心證理由。並就上訴人否認犯行之供詞及其所辯各語認
非可採，予以論述及指駁。從形式上觀察，原判決關於論罪部分
尚無足以影響判決結果之違背法令情形存在。上訴意旨略稱：(1)
本件基隆市稅捐稽徵處七堵分處核發稅籍編號00000000000及000
00000000號房屋稅籍證明書所記載「安祥液化石油氣分裝處」（
下稱「安祥分裝處」，總經理為林東蘅）在基隆市○○區○○段
小坑小段第一一六之五、一一六之六、一一六之七等地號土地上
搭建之發電機室、辦公室、餐廳廚房、灌裝臺、液化石油氣容器
儲存室、液化石油氣臥式儲存槽、警衛室等建物（下稱系爭建物
），課稅日期分別自民國六十二年四月、同年十二月起，足證其
建造完成日期均係在六十二年十二月二十四日「實施都市計畫以
外地區建築物管理辦法」發布實施前已建築完成，且在都市計畫
發布前已取得營利事業許可，不受都市計畫法及有關法令限制，
得依基隆市建築管理自治條例之規定，申請補領使用執照，上訴
人受林東蘅委託申請補領使用執照，並無需檢附房屋稅籍證明書
，實無偽造、變造房屋稅籍證明書之動機與必要；原判決置之不
論，有調查職責未盡、理由不備之違法。(2)建築師郭永增已證述
其因上訴人表示尚有很多案子可合作承接，乃未取回其置於上訴
人處之副章（即本件上訴人蓋用之其建築師事務所及個人印章，
下稱系爭印章）之情，參酌本件九十二年間案發後，上訴人猶於
九十三年二月間，蓋用系爭印章於申請台液分裝廠有限公司使用
執照更正案，及於九十一年至九十三年間有多起合作案，可見上
訴人於本件「建築師安全鑑定書」及建築物圖說上蓋用系爭印章
，均係經郭永增授權使用；況各該圖說均係陳書聰業務上所設計
、繪製，非假冒他人名義製作，僅係蓋用系爭印章表示業經該建
築師認證，並不合於偽造私文書之構成要件。原判決未斟酌該卷
內資料，卻論上訴人以偽造私文書罪刑，有理由矛盾、適用法則
不當之違法。(3)陳書聰於調查筆錄證述上訴人於本件受託案收費
新台幣（下同）二百萬元左右，此與苗新進出具之證明書所載相
符，與林東蘅所陳合計三百萬元者有間；原判決不採陳書聰之證
詞，又未說明不採之理由，有理由不備之違法。(4)卷內相關申請
文件上所蓋用「安祥液化石油氣分裝處」、「林許美華」及「與
正本相符」之印文、戳記，字體並不相同，且有部分係原已蓋用
而留有影印字跡，其原因安在？此與上訴人有無偽造、變造文書
事實之認定及公平正義之維護有關，原審未為查明，有調查職責
未盡之違法。(5)本件上訴人之行為目的均在於為「安祥分裝處」
取得使用執照及液化石油氣容器儲存室證明書，其間有原因結果
之牽連關係，並非二個獨立之行為，原判決予以分論併罰，有不
適用法則之違誤等語。惟查：採證認事、取捨證據及證據證明力
之判斷，乃事實審法院之職權，苟其採證認事之論斷無違證據法
則，即不容任意指為違法。關於上揭上訴意旨所指摘部分，業據
原判決敘明：(1)上訴人於調查人員詢問時，已稱本件基隆市政府
工務局九十二年七月十五日（92）基使字第0047號補辦使用執照
案卷之全卷資料，確係其替「安祥分裝處」所搭建系爭建物申請
補發使用執照之文件無訛；又上訴人係依九十年十月九日公布之
基隆市建築管理自治條例第三十七條及第四十條之規定，向基隆
市政府工務局申請補發使用執照，依據該等規定，建築物須在「
實施都市計畫以外地區建築物管理辦法」（六十二年十二月二十
四日）施行前已建築完成者，始得適用上開規定，亦即建築物建
築完成之時間，涉及得否適用前開規定申請補領使用執照，故基
隆市建築管理自治條例第三十七條第六款，即明訂申請補發使用
執照者，須檢具房屋完成日期證明文件。而上開基隆市建築管理
自治條例雖未特定須檢具房屋稅籍證明書作為房屋完成日期之證
明文件，然房屋稅籍證明書記載建築物起徵房屋稅之年度及折舊
年數，自得作為證明房屋完成日期之證明文件，此依證人即基隆
市政府工務局建管課承辦人陳銘海於調查人員詢問時證稱：其受
理本件補辦使用執照案件後，係依房屋稅籍證明書記載之建築物
面積，認定補發使用執照之建築物面積，且房屋稅籍證明書記載
之折舊日期，係用以審核建築物是否在都市計畫前建築完成以及
建築完成之面積等語亦明，足認前開房屋稅籍證明書所載之建築
物面積及折舊日期，影響本件申請案得否適用基隆市建築管理自
治條例上開規定補發使用執照及補發使用執照之建築物面積，則
上訴人為求依據該規定，申請補發使用執照，以避免遭受都市計
畫法及相關法令之限制，而偽造、變造基隆市稅捐稽徵處七堵分
處核發稅籍編號00000000000及00000000000號房屋稅籍證明書所
記載系爭建物（其中第00000000000 號房屋稅籍證明書內載建物
中折舊年數為三年部分，起課年月為八十五年七月）面積及折舊
年數，使承辦人誤認上開房屋稅籍證明書所載之建築物均係在都
市計畫施行前即已建築完成，得以適用基隆市建築管理自治條例
之規定，申請補發使用執照等情，應堪認定。又上開補辦使用執
照案卷中，所附台灣電力股份有限公司（下稱台電公司）基隆區
營業處出具之用電紀錄、門牌證明書等文件，係用以證明基隆市
○○街一二七號於五十九年間即有用電紀錄，及該址於六十一年
間整編門牌各情，並無從特定該址內何建物係在六十一年間建築
完成，而與房屋稅籍證明書之用途不同，此亦有該營業處書函及
基隆市七堵區戶政事務所門牌證明書影本在卷可參。是上訴人於
原審所辯其依上述規定而為申請，並無需稅籍證明，足認其無偽
造、變造各該公文書之犯罪動機及行為等語，自不可採。(2)按所
謂偽造私文書，以無製作權人冒用他人名義製作文書為要件，故
行為人如基於本人之授權，而有權製作，或有合理之事由，欠缺
偽造故意者，固與偽造私文書之情形有別；但如逾越授權範圍，
或其授權業經本人終止或撤回，而仍以本人名義製作文書，即不
能認為有權製作。上訴人將建築師郭永增置於其處之系爭印章，
蓋用於本件申請案之「建築師安全鑑定書」及建築設施之圖說上
，並未徵得郭永增授權或同意之情，業據證人郭永增於偵查中及
第一審供證明確，並證述：伊係因九十一年間與上訴人合作某林
口新建案，而交付系爭印章予上訴人，並授權其使用於該建案，
九十二年間完工後，因上訴人表示以後會再與伊合作，伊始同意
上訴人繼續保管系爭印章，但之後上訴人並未再與伊合作案件等
語，徵之上訴人於原審亦稱本件安祥分裝處之申請案，從頭至尾
均與郭永增無關等語，堪認屬實；再觀上開「建築師安全鑑定書
」之內容，係表示上載建物業經具名建築師鑑定結構安全無虞，
且在建築設施之圖說上核章，表示該圖說業經具名建築師審核無
誤，亦據郭永增證述明確，則建築師在前開文書、圖說上具名核
章，自須擔負一定之法律責任，足認上訴人所辯其係基於與郭永
增之合作關係，經其概括授權使用系爭印章云云，而否認偽造各
該私文書及行使行為，均無可採。(3)依卷內補辦使用執照卷宗所
附「安祥分裝處」書函、門牌證明書、台灣省基隆市政府證明書
、營利事業登記證、基隆市稅捐稽徵處七堵分處函、基隆市政府
工務局函及本件經認定係偽造、變造之「稅籍證明書」二紙等資
料，其各文件上所蓋用「安祥液化石油氣分裝處」、「林許美華
」及「與正本相符」等印文、戳記之字體並不相同，且有部分係
原已蓋用而留有影印字跡者，另門牌證明書、台電公司基隆區營
業處用電證明書函及營利事業登記證上所遺留影印之「安祥液化
石油氣分裝處」、「林許美華」及「與正本相符」之印文、戳記
，與「稅籍證明書」上蓋用之印文、戳記（非影印字跡）完全相
符，而安祥分裝處書函、門牌證明書、台電公司基隆區營業處用
電證明、營利事業登記證、基隆市稅捐稽徵處七堵分處函上另蓋
用之「與正本相符」戳記（非影印）異於稅籍證明書上蓋用「與
正本相符」之戳記，固屬無訛；然犯罪手法精細不一，偽造、變
造文書之態樣，亦千差萬別，尚不能以偽造、變造之情形，較為
特殊，即認非屬偽違、變造或非上訴人所為。上訴人執此辯稱非
其所偽造、變造，亦無可採各等情。另對於上訴人所辯其受託承
辦本件申請案之收費僅十二萬元，為一般行情，無犯罪動機等語
，認無可取，亦依憑林東蘅之證詞等卷內證據，予以指駁詳明。
其推理論斷衡諸經驗及論理等證據法則皆無違背，即不容指為違
法。又依原判決之認定，上訴人係於事實一所示偽造、變造公文
書及偽造私文書並均持向基隆市政府建管課申請補領系爭建物使
用執照之行為完成後，復向基隆市消防局災害預防課申請換發液
化石油氣容器儲存室證明書，經該局承辦人員黃日谷受理後，要
求其檢附申請補辦使用執照之相關文件、圖說及消防安全設備設
計圖一併送審，始另行起意為事實二之犯行，原判決認上訴人於
事實一、事實二之犯行，犯意各別，應分論併罰，自無不合。經
核上訴意旨，俱係置原判決所為明白論斷於不顧，仍持已為原判
決指駁之陳詞，專憑己意再事爭辯，或任意指摘原判決違法，難
認已符合首揭法定之第三審上訴要件。本件上訴違背法律上之程
式，應予駁回。
據上論結，應依刑事訴訟法第三百九十五條前段，判決如主文。
中    華    民    國  一○○  年   十一   月   三十   日
                      最高法院刑事第五庭
                          審判長法官  邵  燕  玲  
                                法官  李  伯  道  
                                法官  孫  增  同  
                                法官  李  英  勇  
                                法官  李  嘉  興  
本件正本證明與原本無異
                                      書  記  官  
中    華    民    國  一○○  年   十二   月    五    日
                                                      Ｅ